【裁判字號】    98,基簡,218
【裁判日期】    981002
【裁判案由】    債務人異議之訴
【裁判全文】
臺灣基隆地方法院基隆簡易庭民事判決
原      告  乙○○
訴訟代理人  甲○○
被      告  丙○○
訴訟代理人  楊政雄律師
上列當事人間債務人異議之訴事件，本院於中華民國98年9月24
日言詞辯論終結，判決如下：
    主  文
原告之訴駁回。
訴訟費用由原告負擔。
    事實及理由要領
一、原告起訴主張：
  (一)兩造為居住於基隆市○○街17號同一建物（下稱系爭公寓）
    之鄰居，前因原告於系爭公寓頂樓加蓋建物，經被告以無權
    占有向本院提起訴訟，訴請原告拆除加蓋建物（下稱系爭建
    物），兩造成立訴訟上之和解即本院97年訴字第159號（下
    稱前案）和解筆錄（下稱系爭和解筆錄），內容略以：「被
    告（即本件原告）應於民國98年1月20日以前將…樓頂上如
    附圖編號A、面積62平方公尺，編號C、面積13平方公尺之建
    物拆除將該二部分屋頂平台返還原告及及他共有人全體，如
    屆期未履行或未成立其他訴訟外和解，願另給付原告（即本
    件被告）新臺幣8萬元」，原告已於98年1月15日將系爭建物
    除鐵棚架外全部拆除，原告既已依約定如期履行，自不生給
    付被告8萬元之義務，詎被告仍持上開和解筆錄為執行名義
    ，向本院聲請對原告強制執行，經本院以98年度司執字第13
    61號強制執行中，然被告之請求權已不存在，爰依強制執行
    法第14條第1項之規定提起本件債務人異議之訴。
  (二)依民法第736條及第98條之規定，及參照最高法院18年上字
    第1727號、19年上字第28號、19年上字第453號判例意旨，
    本件前案審理中，法官會勘系爭公寓頂樓時，肯認原告所陳
    屋頂平台上之鐵棚架可遮陽保護陽台材質，並可避免雨水侵
    刷，以防止屋頂平台毀損，得免予拆除，故被告同意前段鐵
    棚架即前案和解筆錄附圖B部分得不拆除，嗣於97年9月19日
    言詞辯論庭中法官曉諭當事人，將被告提出之和解方案：「
    ...將建物（即百三街17-4號樓頂之六層加強磚造、六層鐵
    棚架）合計75平方公尺之建物）拆除，將上開土地騰空返還
    原告及其他共有人」中「六層鐵棚架」、「騰空」等字刪除
    ，並訂立系爭和解筆錄內容為：「將...建物拆除，將該二
    部分屋頂平台返還...」。由此可知，當時和解之真意，係
    指鐵棚架保留免拆。
  (三)對於被告答辯所為陳述略以：依前案法官97年9月19日言詞
    辯論庭中曉諭當事人：「我跟你講，牆壁封起來部分拆掉，
    至於你如果能拆到有保護棚架，有那個棚架，是另外一回事
    。…，可是你拆的技術如果說可以做到我的功能還是跟B的
    部分一樣，大致上原告也可以接受，…」，可證前案法官認
    為原告拆除磚牆之技術，若能保留磚牆上之鐵棚架還跟如附
    圖B的部分一樣，被告亦能同意。是被告於和解中係同意B部
    分以外鐵棚架即A部分及C部分之鐵棚架可以不拆除。又前案
    法官再曉諭：「…那可是我不能說A的上面的鐵棚架不拆，
    這個不太可能的事情，因為你那個本身就是A的屋頂，那個
    就不能這樣講，好不好。」，可證前案審判長認為本件被告
    同意鐵棚架保留，但不能於和解筆錄中載明鐵棚架不拆。再
    依地政機關複丈成果圖，編號A建物係「加強磚造」，編號C
    建物係「鐵棚架」，被告雖解釋A建物主體為加強磚造，只
    有屋頂才是鐵棚架，因此未再特別將屋頂標示為「鐵棚架」
    ，但C鐵棚架也是A建物之屋頂，為何又特別標示為鐵棚架，
    是項矛盾被告未能釋疑。
二、被告聲明請求駁回原告之訴，並辯稱：
  (一)本件執行名義即系爭和解筆錄已清楚記載：「被告（即本件
    原告）應於民國98年1月20日以前將…編號A、面積62平方公
    尺，編號C、面積13平方公尺之建物拆除，將該二部分屋頂
    平台返還原告及其他共有人全體」等語，參照最高法院44年
    台抗字第6號判例揭示返還土地包括拆卸房屋之意旨可知，
    原告即負有將建物A及建物C全部拆除之義務，不因執行名義
    有無加註「騰空」字句而有所不同。且依執行名義所附之複
    丈成果所示，C建物之使用現況即為「六層鐵棚架」，至於A
    建物因在拆除前主體建物為加強磚造，只有屋頂才是鐵棚架
    ，因此未再特別將屋頂標示為「鐵棚架」。
  (二)此再對照前案訴訟97年9月19日言詞辯論庭進行中，法官即
    明確曉諭原告訴訟代理人甲○○：「跟你講，牆壁封起來部
    分拆掉，至於你如果能拆到有保護棚架有那個棚架，是另外
    一回事，可是我們現在還是說畫圖A的部分還是要拆，可是
    你拆的技術如果說可以做到我的功能還是跟B的部分一樣，
    大致上原告也可以接受，那可是我不能說A的上面的棚架不
    拆，這個不太可能的事情，因為你那個本身就是A的屋頂，
    那個就不能這樣講，好不好（台語）。」等語，原告訴訟代
    理人甲○○亦回答：「好，好，這樣可以，這樣可以。」等
    語，此有當日錄音譯文可以為證。益證本件前案法官並無表
    示A、C部分建物可以不拆，原告之主張顯屬無據。
  (三)前案法官於會勘時雖亦認為A屋頂鐵棚架及C鐵棚架，與B部
    分鐵棚架，如果予以保留，同樣有避免屋頂漏水之功能，因
    此在勸諭和解過程中，曾經建議被告接受原告將鐵皮棚架（
    包含A屋頂及C之鐵棚架）全部保留之請求；惟基於民事訴訟
    採處分權主義之原則，在被告不同意A屋頂、C鐵棚架保留之
    情形下，前案法官即在執行名義上仍明確載明A、C兩部分建
    物必須拆除，但折衷之處理方式即為履行期間訂為4個月（9
    7年9月19日做成和解筆錄，98年1月20日以前拆除），同時
    勸諭本案原告在履行期間內應與被告及其他住戶洽談訴訟外
    之和解，以盡量保留住A屋頂鐵棚架、C鐵棚架不要拆除，因
    此系爭和解筆錄才會有「如屆期未履行或未另成立其他訴訟
    外之和解…」等語之記載。
三、經查，兩造均居住於基隆市○○街17號公寓，前因原告於系
    爭公寓頂樓加蓋系爭建物，經被告向本院提起訴訟請求原告
    拆除系爭建物，兩造成立訴訟上之和解，同意系爭建物如附
    圖編號B部分鐵棚架得予保留，並作成本院97年訴字第159號
    和解筆錄，原告於98年1月20日前已自行拆除如附圖編號A之
    磚造牆壁，其屋頂即鐵棚架62平方公尺及編號C鐵棚架13平
    方公尺，則尚未拆除，為兩造所不爭執，堪信為真實。
四、按解釋契約，固須探求當事人立約時之真意，不能拘泥於契
    約之文字，但契約文字業已表示當事人真意，無須別事探求
    者，即不得反捨契約文字而更為曲解（最高法院17年度上字
    第1118號判例意旨參照）。經查，系爭和解筆錄內容略為：
    「被告（即本件原告）應於民國98年1月20日以前將…樓頂
    上如附圖編號A、面積62平方公尺，編號C、面積13平方公尺
    之建物拆除將該二部分屋頂平台返還原告及及他共有人全體
    」，則其上既已記明拆除編號A面積62平方公尺之建物，而
    編號A建物之屋頂即鐵棚架既為該建物之一部分，當然包括
    於編號A建物內，無庸亦無從與主結構之磚造部分分別標示
    ，依系爭和解筆錄之記載，自應一併拆除。又按當事人主張
    有利於己之事實者，就其事實有舉證之責任，民事訴訟法第
    277條前段定有明文；原告主張兩造於前案成立系爭和解筆
    錄之真意在於系爭建物之鐵棚架包括A部分之屋頂鐵棚架及C
    部分鐵棚架，均可保留不予拆除，惟為被告所否認，自應由
    原告就上開主張負舉證責任。原告雖以前案
    法官97年9月19日言詞辯論期日「我跟你講，牆壁封起來部
    分拆掉，至於你如果能拆到有保護棚架，有那個棚架，是另
    外一回事。…，可是你拆的技術如果說可以做到我的功能還
    是跟B的部分一樣，大致上原告也可以接受，…」勸諭和解
    時之曉諭為證，惟訴訟上和解之成立及內容，均取決於兩造
    合意，與勸諭和解之法官之意思本即無涉，況查，前案前揭
    言詞辯論期日中，法官曾表示「那個A磚造部分上面屋頂，
    你說底下拆、上面拆，那你另外再去作防水的棚架我們不管
    ，那是改良或是保存行為。」、那可是我不能說A的上面的
    棚架不拆，這個不太可能的事情，因為你那個本身就是A的
    屋頂，那個就不能這樣講，好不好。」、「至於將來…有必
    要將來作一個棚架看起來不是私用而是公用的，我想沒有…
    作一個遮雨棚…把它拆掉後再做一個遮雨棚是為全體利益的
    保存行為…」等語，有前案審理中97年9月19日言詞辯論庭
    期錄音譯文在卷可稽，並經本院於98年9月24日言詞辯論期
    日當庭勘驗前案97年9月19日言詞辯論庭期錄音光碟，益徵
    前案承審法官並無任何保留A建物之屋頂鐵棚架及C部分鐵棚
    架不拆除之意。另系爭建物如附圖編號B部分，兩造於前案
    審理中合意予以保留乙情，為兩造所不爭執，而系爭和解筆
    錄中就系爭建物應拆除之部分即排除編號B部分未記載，若
    當時兩造合意編號A部分之屋頂即鐵棚架及編號C部分鐵棚架
    亦得保留，同理亦應於系爭和解筆錄中排除，然系爭和解筆
    錄卻僅記明「編號A、面積62平方公尺，編號C、面積13平方
    公尺之建物拆除」，亦可見兩造合意A部分之屋頂鐵棚架及C
    部分鐵棚架應予拆除，本件原告之請求為無理由，應予駁回
    。
五、據上論結，本件原告之訴為無理由，依民事訴訟法第78條，
    判決如主文。
中    華    民    國    98    年    10    月     2    日
                  基隆簡易庭法  官  姚貴美
以上正本係照原本作成。
對於本件判決如有不服，應於收受送達後20日內向本院提出上訴
書狀，上訴於本院合議庭，並按他造當事人之人數附具繕本。
中    華    民    國    98    年    10    月     2    日
                            書記官  詹小瑤


司法院資訊處製作；財團法人民間司法改革基金會備份。
